【裁判字號】    98,重上,126
【裁判日期】    990330
【裁判案由】    返還土地
【裁判全文】
臺灣高等法院民事判決                 98年度重上字第126號
上  訴  人  戊○○
            丙○○
共      同
訴訟代理人  黃旭田律師
            黃英哲律師
            謝庭恩律師
被 上訴 人  丁○○
訴訟代理人  江東原律師
複 代理 人  黃毓棋律師
訴訟代理人  趙文銘律師
            邱靖貽律師
上列當事人間請求返還土地事件，上訴人對於中華民國98年1月
19日臺灣臺北地方法院97年度重訴字第55號第一審判決提起上訴
，本院於99年3月16日言詞辯論終結，判決如下：
    主  文
上訴駁回。
第二審訴訟費用由上訴人戊○○負擔百分之四十五，餘由上訴人
丙○○負擔。
    事實及理由
一、被上訴人起訴主張：上訴人戊○○及丙○○為夫妻，伊與上
    訴人戊○○共同購買土地，如原判決附件一（含更正後合計
    54筆土地，下稱附件一）所示之汐止市○○段橫科小段、東
    勢坑小段土地係民國76年間購買，新店市○○段○○路小段
    土地則於77年間購買，全部為伊所有，均信託登記於戊○○
    名下；如原判決附件二（下稱附件二）所示之蘆竹鄉○○○
    段土地及中壢市○○段土地係60餘年間購買，伊與戊○○各
    所有2分之1，均信託登記於丙○○名下。伊於96年1月16日
    委託律師代函終止兩造間之信託關係，並以起訴狀繕本送達
    為終止兩造委託關係之意思表示；上開土地之委託關係既經
    終止，上訴人即應返還系爭土地。倘認伊將土地登記於上訴
    人名下之行為性質非屬信託契約，亦應認係借名登記之無名
    契約，伊本得終止兩造間借名登記之無名契約，上訴人亦應
    將上開土地移轉登記予伊；且伊僅借用上訴人為登記名義人
    ，並無使上訴人實際取得上開土地所有權之意思，則上訴人
    係無法律上原因受有登記上之利益，致伊受有損害，亦應將
    上開土地移轉登記予伊等語。爰求為命：(一)上訴人戊○○應
    將坐落如附件一所示之土地移轉登記予被上訴人。(二)上訴人
    丙○○應將坐落如附件二所示土地應有部分2分之1移轉登記
    予被上訴人之判決。原審為被上訴人勝訴判決。答辯聲明：
    上訴駁回。
二、上訴人則以：附件二所示蘆竹鄉○○○段土地及中壢市○○
    段土地，係上訴人獨自出資購買後，再將土地委由被上訴人
    處理相關事務，土地乃上訴人所有，此自被上訴人親筆簽署
    之投資分配表中載有「2,761,520,000×10％＝NT$276,152,
    000─鄭先生投資應繳此款」，並未記載上開土地，可知兩
    造於76年以後確有合作關係，但未及於上開土地。上訴人之
    公司財務人員盧曾寧所簽之結算書及乙○○所簽立之保管書
    ，均非屬契約性質，僅係收據，渠等分別僅負責確認所簽收
    之金額無誤及所收受之土地權狀與保管書所載相符，對系爭
    結算書之內容及系爭保管書所載文字並不清楚，亦無權置喙
    ，且結算書、保管書乃被上訴人片面製作後提出由上訴人之
    使用人在收受現金及土地權狀時簽收，難認就簽收以外部分
    之記載為真實。被上訴人主張其對附件二土地有2分之1所有
    權，實屬無據。又兩造於76年後確有合作投資關係，被上訴
    人與戊○○之合作模式，向由戊○○將房地產投資業務交由
    被上訴人處理，由被上訴人負受任人之報告義務，被上訴人
    向戊○○報告應繳納多少地價稅，再由戊○○撥款支應，方
    有土地所有權狀置放於被上訴人處及被上訴人主動向戊○○
    為地價稅結算等事實，被上訴人所提地價稅結算書，並無法
    證明其對上開土地權利若干。且依戊○○與被上訴人76年3
    月14日訂立之協議書上所載，可證汐止橫科段土地部分，戊
    ○○與被上訴人確實有合資關係，為民法上之合夥關係；復
    參照上開投資分配表第1項載有汐止橫科段土地，且戊○○
    既出資近新台幣（下同）2億8千萬元，被上訴人自應就戊○
    ○出資部分負會算之義務，始得知悉戊○○於汐止市○○段
    及新店安坑段土地權利若干；況被上訴人尚非得任意解散與
    戊○○間之合夥關係，要求戊○○返還合夥關係下之土地，
    縱認合夥關係業已解散，被上訴人未盡會算義務前，自不得
    請求上訴人返還上開土地。上訴聲明：(一)原判決廢棄。(二)被
    上訴人第一審之訴駁回。
三、關於附件一編號1至34所示之汐止市○○段橫科小段、東勢
    坑小段土地土地部分：
    (一)被上訴人主張前揭信託或借名登記之事實，業據提出94、
      95、96年度地價稅結算3紙、地價稅單2紙及支票3紙為證
     （見原審卷(一)第15-22頁、第388頁），其形式真正為上訴
      人所不爭（見原審卷(一)第407頁）。前揭各年度地價稅結
      算書分別載有「94年度橫科段＃00000000等52筆金額計24
      9,466─〉屬潘董所有，登記在鄭董名下，由潘董自付」
      、「95年度橫科段＃00000000等52筆金額計249,466─〉
      屬潘董所有，登記在鄭董名下，由潘董自付」、「96年度
      橫科段＃00000000等52筆金額計261,7619─〉屬潘董所有
      ，登記在鄭董名下，由潘董自付」等文字，並有上訴人戊
      ○○簽名或蓋章；而附件一編號1至34所示土地之所有權
      狀正本尚在被上訴人保管中，為兩造所不爭，且有被上訴
      人提出各土地所有權狀影本在卷可佐（見原審卷(一)第159-
      192頁）。復經證人曾瑞祥即東關開發股份有限公司（下
      稱東關公司）董事長於原審證稱：該土地即綠野山坡的開
      發案係由東關公司與地主陳由賢及戊○○以合建方式共同
      開發，當初土地是由陳由豪及被上訴人去購買，（問：為
      何土地不是登記在陳由豪及原告名下，而是登記在陳由賢
      及戊○○名下）公司股東如與土地所有人不同，在節稅上
      有較大空間。戊○○持有土地部分比例約37％，東關公司
      股份被上訴人所占比例亦約37％，分配開發利益時，就土
      地及建物所分配之利益，均係交給被上訴人等語（見原審
      卷(一)第380頁反面）。嗣82年間出售綠野山坡社區部分土
      地予訴外人劉沁垣時，雖以戊○○名義簽訂土地買賣契約
      書及收受土地價款支票，然戊○○事後將土地價款拆成數
      筆全數交予被上訴人，亦有土地買賣契約書、轉帳傳票及
      請款單在卷可憑（見原審卷(二)第12頁至第31頁），且為上
      訴人所不爭執，可見包含附件一編號1至34所示土地之有
      關綠野山坡社區開發利潤及分屋約定，屬戊○○名下部分
      均交予被上訴人，且戊○○就上開82年間出售部分土地高
      達1億8千餘萬元之價款，並未曾要求被上訴人分配，又被
      上訴人依土地所有權歸屬計算兩造地價稅之應付金額，並
      清楚記載該土地歸被上訴人所有，被上訴人自付地價稅款
      ；堪信附件一編號1至34所示土地之真實所有權人為被上
      訴人，戊○○僅為所有權之登記名義人無疑。
    (二)戊○○雖辯稱：其就該汐止市○○段土地確有出資，自有
      部分權利等語，並以協議書及分配表為論據（見原審卷(一)
      第240頁及第405頁）。查上開分配表下方固載有：鄭先生
      投資應繳土地款2億7,615萬2,000元等旨，然被上訴人否
      認其與附件一土地有何關聯性，並以：戊○○出資2億7千
      餘萬元購買土地，業經協議由戊○○選擇該分配表之編號
      5楊梅、新埔部分土地，並以其配偶即丙○○名義信託登
      記於伊及訴外人黃福助名下，與此無關等語，各執一詞。
      惟經核閱該分配表編號1「汐止、李財、路上、路下」面
      積52391.9673坪，與附件一汐止市○○段土地係向東雲股
      份有限公司（下稱東雲公司）所購買面積53104.7825坪（
      見原審被證8協議書，其詳下論），並不一致；該分配表
      編號2-10其餘土地與本件附件一、二等土地均無相關文字
      之記載；且經證人翁松照（曾任代書）證稱：「被證二土
      地（即該分配表）與附件一、二土地完全不相干。被證二
      1-10之土地是跟東帝士陳由豪所共同購買的土地，是另一
      個單獨的投資案，這些土地都已經分配清楚了。這部分土
      地被告戊○○有參與原告丁○○的部分之10％，原告丁○
      ○最後有分給被告戊○○12％，被告戊○○最後是選擇楊
      梅新埔即編號5的部分，用被告丙○○的名義登記」等語
      屬實（見原審卷(一)第381頁背面），而被上訴人所陳楊梅
      、新埔土地以其配偶即丙○○名義信託登記於伊及訴外人
      黃福助名下等情，並據其提出土地信託登記協議書及補充
      協議書附卷可稽（見原審卷(二)第9頁至第11頁），被上訴
      人主張上情，信實可採。該分配表即難為有利上訴人之證
      明。
    (三)戊○○另辯稱：其就附件一汐止市○○段土地有出資云云
      ，無非以其提出76年間協議書（原審被證8、上證2）為論
      據，被上訴人對76年間協議書形式真正並不爭執，惟以該
      協議書並未實際履行，執詞爭執。查76年間協議書雖略載
      ：戊○○與被上訴人雙方為合作購買土地即信託登記名義
      事宜約定共同出資向東雲股份有限公司購買汐止市○○段
      橫科小段285之1地號等146筆土地，面積53104.7825坪，
      持分百分之36.8，其出資比例甲方為4分之1，乙方為4分
      之3等旨（原審卷(一)第405頁）。然據證人甲○○即協議書
      擬稿人證述：附件一土地是山坡地保護建築用地，之後蓋
      綠野山坡，第1至34筆是橫科段，這是有成立公司當時土
      地登記予陳由賢及戊○○二人，由東關公司開發。附件一
      後面第35至54筆安坑車子路土地有分二部分，一部分是可
      以開發之建築用地，之後蓋達觀鎮（開發公司是東華公司
      ），有一部分靠近路邊是不能開發。當時丁○○與陳由豪
      是合夥人，合夥出資比例不一定，如東華案多了林文鏡，
      所以合夥比例不一定。買賣合約訂定及付款是丁○○與陳
      由豪出面，但登記在戊○○及陳由賢名下，登記於陳由賢
      名下是陳由豪指定的，陳由豪借用他弟弟陳由賢名義登記
      的，登記於戊○○名下是丁○○指定的，至於他們二人有
      何關係，原因如何我不知道。上證2協議書是綠野山坡土
      地，是丁○○叫我寫的，依此協議書要登記給戊○○。我
      對於戊○○沒有印象，如果有簽名就是二個人都在，沒有
      看過戊○○出資證明。（上訴人訴訟代理人問：證人是否
      知否丁○○與戊○○對於上證2協議書所列向東雲公司購
      買橫科段土地146筆，其之間內部是否有共同投資關係存
      在？）他們二人關係我不太清楚。購買橫科段土地是我參
      與與地主購買，後來才有潘先生，戊○○更是之後的等語
      （見本院卷第127-129頁）。是由證人甲○○證詞僅足認
      為登記在戊○○名下，係受被上訴人之指定，尚難認為有
      共同投資關係。戊○○雖另提出和明投資事業股份有限公
      司（代表人丙○○）存摺1頁及華南銀行送款存根暨帳冊1
      紙為據，辯稱：其以1億8302萬4081元出資購地云云。然
      上開146筆土地依被上訴人提出之土地買賣契約書所載，
      當時買賣總價為8億0971萬6005元，有該買賣契約書可參
      （見本院卷第232-237頁），該買賣契約書之買方雖載為
      陳由賢、戊○○，賣方係東雲股份有限公司，然據該買賣
      契約書之見證人甲○○所證：當時丁○○與陳由豪是合夥
      人，買賣合約訂定及付款是丁○○與陳由豪出面，但登記
      在戊○○及陳由賢名下，登記於陳由賢名下是陳由豪指定
      的，陳由豪借用他弟弟陳由賢名義登記的，登記於戊○○
      名下是丁○○指定的等語，核與證人曾瑞祥所證當初土地
      是由陳由豪及被上訴人去購買等語大致相符，且購得土地
      登記後即由被上訴人、東關公司、東帝士股份有限公司向
      世華聯合銀行貸款9億元，亦有土地登記謄本可佐（見本
      院卷第238頁），足見購地之出面人及實際出資者，應係
      被上訴人，該買賣契約書僅係被上訴人以戊○○名義辦理
      簽訂買賣契約書而已，參之上證2協議書第2條約定可明。
      倘上證2協議書所記出資比例為真，戊○○之出資額應為
      7449萬3872元（計算式：0000000000.3680.25＝0000
      0000），並非1億8302萬4081元，戊○○豈會超額付款予
      東雲股份有限公司，亦見購地之實際出資者，應係被上訴
      人無疑。
    (四)上訴人復以上證二協議書範圍內之另筆338-6地號土地嗣
      亦出售土地予訴外人劉沁垣，其第1期款給付7360萬元予
      戊○○，給付陳由賢1億2640萬元合計2億元，戊○○受領
      比例恰為36.8%，與上證2協議書所載相同，可見其已履行
      出資云云，並提出土地買賣契約書2件及支票為論據（見
      本院卷第308頁、第311-329頁）；然上證二協議書所載土
      地，當初是由陳由豪及被上訴人去購買，業經證人曾瑞祥
      及甲○○證述一致，倘上訴人確有出資4分之1，即應由上
      訴人證明其業將出資資金交付於被上訴人，且嗣後既以其
      名義出售土地則收取之土地價款，縱其比例為36.8%符合
      與陳由賢之比例，亦不足以嗣後收取出售款項推認其已出
      資之事實，況該7360萬元之土地出售價款支票嗣亦轉入被
      上訴人帳戶，有被上訴人提出支票影本及轉帳傳票可稽（
      見原審卷(二)第22頁及第25頁），為上訴人於原審所不爭執
      。亦難憑此為有利上訴人之認定。
四、關於附件一編號35至54所示新店市○○段○○路小段土地部
    分：
    被上訴人主張：附件一編號35至54所示之新店市○○段○○
    路小段（原為安坑段車子路小段180-3、180-20地號）土地
    係由其及訴外人陳由豪共同向第三人林耀德等人買受，並非
    戊○○買受，戊○○僅為受託登記名義人之事實，業據提出
    土地買賣契約書（原審卷(一)第196-212頁）、土地登記協議
    書（原審卷(一)第295-302頁）、戊○○之印鑑證明（原審卷
    (一)第391頁）土地登記謄本（原審卷(一)第81-100頁）等件為
    證。上開土地登記協議書明載：「茲甲方（即被上訴人丁○
    ○與陳由豪）出資向第三人承購附表所示地號土地，因其不
    擬以自己名義登記為土地所有權人，特暫行委託登記為乙方
    （即戊○○）名義，俟甲方認有必要時乙方應將土地返還並
    登記予甲方或甲方指定之人；承購土地之出資比例為：陳由
    豪63/100，丁○○37/100」等情，對照前揭土地登記謄本所
    載係以所有權應有部分範圍37/100登記於戊○○名下（原審
    卷(一)第81-100頁），恰與土地登記協議書中被上訴人出資比
    例一致，可見戊○○僅為「受託登記名義人」，且係分別受
    託登記無訛。復經證人曾瑞祥於原審證稱：「（原告訴訟代
    理人問：新店安坑土地（附件一編號35-54）的部分是否有
    參與開發？）這塊土地目前是屬於未開發之土地，當初也是
    有原告丁○○與陳由豪去買，原告丁○○部分也是登記在被
    告戊○○名下，比例大約也是37％」等語相符（原審卷(一)第
    380頁背面）。證人翁松照於原審亦證稱：「（提示證物十
    二，是否有見過本件土地登記協議書？何時看過？於何地看
    過？）是當初我在政大代書事務所時，幫忙處理買土地及信
    託登記時所看過。簽署這份土地登記協議書之後，陳由豪與
    原告丁○○所有的土地是信託登記在被告戊○○的名下」等
    語（原審卷(一)第382頁背面），是前揭土地登記協議書顯非
    臨訟串製，應屬可採。參酌被上訴人及陳由豪（甲方）與戊
    ○○（乙方）於77年6月8日簽訂協議書，其內容亦載明「今
    就甲方出資承購附表所示地號土地登記為乙方名義，再以乙
    方為借款人，向華南銀行南京東路辦理貸款事宜」（本院卷
    第49-52頁），足證上訴人戊○○確非實際所有人。況附件
    一編號35至54所示土地之所有權狀正本均由被上訴人保管，
    此亦為戊○○所不爭執，益徵被上訴人主張其為上開土地真
    正之所有權人，戊○○僅係登記名義人，實屬有據，應堪採
    信。戊○○雖以上開土地登記協議書既約定應將上開土地設
    定登記與被上訴人及陳由豪以擔保該協議書所訂之違約金請
    求權，而未依約設定，質疑該協議書之真實，然此係契約履
    行之問題，並不影響契約真實性之認定；所辯自無可採。又
    土地登記協議書雖由被上訴人及陳由豪與戊○○同時簽定，
    惟被上訴人與陳由豪既已明白約定彼此間之應有部分，應係
    分別受託登記，本可各自決定是否仍將土地繼續登記於戊○
    ○名下，自無須共同為終止之意思表示；戊○○所辯：應共
    同終止契約始生效力云云，亦非可採。戊○○復辯稱：上開
    汐止市○○段土地與新店市○○段土地登記於戊○○名下之
    時間及比例均相近，可推知投資方式亦應屬相同，應屬上訴
    人與被上訴人合資關係之一部分，被上訴人自負有會算之義
    務云云。惟土地投資之金額與風險非低，尚難僅憑個案間之
    登記比例及時間相近，即謂其資金調度或配置亦應相同，而
    遽認兩造間之合資關係；參酌證人甲○○證詞，亦謂當時丁
    ○○與陳由豪是合夥人，合夥出資比例因個案不一定等語，
    可知每個土地投資開發案出資比例不一定；何能以上開分配
    表推認戊○○有參與新店市○○段車子路小段土地投資之事
    實；戊○○此部分之抗辯，顯不足採。
五、關於附件二所示蘆竹鄉○○○段及中壢市○○段土地部分：
    被上訴人主張其就附件二所示土地確有2分1所有權之事實，
    業據提出保管書、94至96年度地價稅結算書等件為證，上訴
    人等雖否認其事；惟查被上訴人於88年10月8日、12月6日先
    後派人將包含上開蘆竹鄉○○○段及中壢市○○段土地之所
    有權狀送交戊○○，均由戊○○之公司會計乙○○代收，乙
    ○○並於系爭保管書上以戊○○之代理人名義簽章等情，有
    上開保管書2紙在卷可稽（原審卷(一)第213頁及第224頁），
    且經證人乙○○於原審證述明確；系爭保管書上載明：「前
    述土地所有權狀現由本人保管中，惟丁○○先生應有前述各
    筆土地二分之一持分之所有權，並不受影響」，乙○○並證
    稱：其在收到所有權狀以後，有把保管書交給戊○○看有沒
    有問題，戊○○把所有權狀收下，並沒有說什麼問題等語，
    足證上開土地之所有權狀於88年10月8日前均係由被上訴人
    保管，被上訴人與戊○○並各有2分之1所有權，嗣改交由戊
    ○○保管，方於上開保管書上表明被上訴人2分之1所有權不
    受土地所有權狀保管人變動之影響。參酌被上訴人與戊○○
    間94至96年度地價稅結算書分別載有：「94年度中壢普義段
    …屬潘董與鄭董共有，登記在丙○○名下，故潘董須負擔
    1/2稅款」、「95年度中壢普義段＃852、853、854…屬潘董
    與鄭董共有，各有1/2產權，登記在丙○○名下，故潘董須
    負擔1/2稅款」及「96年度中壢普義段＃852、853、854…屬
    潘董與鄭董共有，各有1/2產權，登記在丙○○名下，故潘
    董須負擔1/2稅款」（見原審卷(一)第15頁、第20頁及第388頁
    ），堪認上開蘆竹鄉○○○段及中壢市○○段土地為被上訴
    人與戊○○共有，應有部分各2分之1，僅係信託登記於丙○
    ○名下。再斟酌戊○○於另案訴訟（案號為台灣板橋地方法
    院97年度重訴字第102號，下簡稱另案訴訟）中曾提出未經
    簽署且載有：被上訴人與戊○○共同購買之中壢市○○段85
    2、853、854地號等土地，及蘆竹鄉○○○段85、87-22、87
    -23、90-3、90-4、90-5、90-6、90-7、90-8、91-10、162-
    6、162-7、678-2地號等土地，雙方共同持有各2分之1持分
    等旨之協議書，戊○○且於書狀陳明：該爭協議書所載之相
    關約定，除被上訴人承諾返還戊○○4億元外，均已實現等
    語，有該協議書及戊○○於該案所提民事聲請調查證據暨準
    備(二)狀附卷可佐（見原審卷(一)第329-330頁），且為上訴人
    等所不爭執，益徵被上訴人主張其就上開土地有應有部分2
    分之1所有權，信而有徵。上訴人雖辯稱：乙○○乃其公司
    財務人員，僅得核對被上訴人送交之土地權狀與系爭保管書
    所載是否相符，系爭保管書性質上為收據，乙○○對系爭保
    管書2分之1字樣之記載並無從置喙云云，惟乙○○於收受土
    地所有權狀後，即將系爭保管書2紙交給戊○○，戊○○均
    未表示有何問題，已如上述，參諸95至96年度地價稅結算書
    乃戊○○親自簽字之事實，是縱認乙○○簽收時對系爭保管
    書之記載無從置喙，亦無解於系爭保管書之記載業經戊○○
    同意之事實，上訴人前詞所辯，顯不足採。上訴人復辯稱：
    被上訴人僅事後口頭表示願購買2分之1持分，並未出資等語
    ，然上開土地所有權狀於88年10月前係由被上訴人保管，倘
    被上訴人僅口頭表示願買下2分之1持分，上訴人要無讓被上
    訴人長期持有該土地所有權狀之理，上訴人所辯，顯違常情
    ，要無可採。上訴人另執上開分配表並未列及蘆竹鄉○○○
    段及中壢市○○段土地，可知被上訴人與戊○○就上開土地
    並無合資關係云云為辯，惟被上訴人與戊○○除本件請求返
    還之系爭土地外，尚有合作其他多件投資案，該分配表僅係
    其中之一，此參諸前揭證人翁松照之證詞可明，尚難以該分
    配表並未記載上開土地，即遽認被上訴人與戊○○就附件二
    所示土地並無共同購買土地關係，上訴人上開之推理，非屬
    的論。又上訴人另提出相關之新聞資料（見原審卷(一)第153-
    155頁），辯稱上訴人當時並無資力，被上訴人不可能與戊
    ○○合資購買土地等語，惟上開新聞資料，僅足說明被上訴
    人兄長之發跡過程，尚不足據為被上訴人當時並無資力之證
    明，上訴人此情所辯，亦無可採。
六、按稱信託者，謂委託人將財產權移轉或為其他處分，使受託
    人依信託本旨，為受益人之利益或為特定之目的，管理或處
    分信託財產之關係，信託法第一條固有明定。惟信託法於85
    年1月26日公布前，民法雖無關於信託行為之規定，然因私
    法上法律行為而成立之法律關係，非以民法有明文規定者為
    限，苟法律行為之內容不違反強行規定或公序良俗，即應賦
    予法律上之效力。斯時實務上認為信託行為，係指委託人授
    與受託人超過經濟目的之權利，而僅許可其於經濟目的範圍
    內行使權利之法律行為而言，通稱為積極信託。倘信託人僅
    將其財產在名義上移轉於受託人，受託人自始不負管理或處
    分之權責，凡財產之管理、使用或處分悉仍由委託人自行為
    之時，是為消極信託私法行為（最高法院88年台上字第247
    號及96年度台上字第1958號判決意旨參照）。又信託行為並
    非法定要式行為，故無訂立書面契約之必要，且委託人與受
    託人成立信託關係者，應認委託人有隨時終止信託契約之權
    利（最高法院89年台上字第572號裁判及66年度台再字第42
    號判例意旨參照）。查附件一編號35至54所示新店市○○段
    ○○路小段土地，依前揭土地買賣契約書、土地登記協議書
    ，明顯可認係基於信託關係而登記於戊○○名下，殊無疑義
    。關於附件一編號1至34所示汐止市○○段土地部分，兩造
    雖未立下書面之信託關係契約，然信託關係契約並非要式契
    約，且兩造間之地價稅結算表上分別載有「屬潘董所有，登
    記在鄭董名下」等語，又關於綠野山坡社區包含附件一編號
    1至34所示汐止市○○段土地部分之開發利潤及分屋約定，
    屬於戊○○名下部分均直接交予被上訴人，且戊○○就上開
    出售部分土地所得高達1億8千餘萬元之價款亦交予被上訴人
    ，並未要求分配，足證戊○○就該汐止市○○段土地僅為所
    有權之登記名義人，實際管理、使用、處分及收益均由被上
    訴人為之，堪認被上訴人確係將該土地消極信託登記於戊○
    ○名下，亦無庸疑。亦足徵兩造確有信託關係存在。又關於
    附件二所示蘆竹鄉○○○段及中壢市○○段土地部分；兩造
    雖未立下書面之信託關契約，然信託關係契約本非要式行為
    ，且上揭地價稅結算表亦明載「屬潘董與鄭董共有，登記在
    丙○○名下」等語，且戊○○於另案訴訟亦不否認兩造共同
    購買附件二所示土地之事實；參酌訴外人涂張寶月曾以丙○
    ○及潘傅玫理（被上訴人配偶）為再審被告，就本院82年重
    上更(一)字第121號所有權移轉登記事件確定判決提起再審之
    訴，請求再審被告丙○○將附件二所示蘆竹鄉○○○段第87
    -22、90-5、90-6、91-10、687-2地號所有權移轉登記時，
    主張：再審原告並不知丁○○（原買賣契約之賣主受託人）
    係再審被告向再審原告表示解約之代理人，丁○○亦未表示
    代理解約之旨，原確定判決認定被上訴人（再審被告）事後
    知悉丁○○為解除契約之意思表示，亦不為反對之表示，其
    解除契約之效力應及於再審被告，有適用法規錯誤之再審原
    因等語。此有上訴人提出本院89年重上再更(二)字第2號判決
    及丙○○與涂張寶月之買賣契約書可參（原審卷(一)第245-28
    0頁、第252頁），再斟酌上開土地所有權狀於88年10月前均
    係由被上訴人保管，可知前揭土地雖登記於丙○○名下，實
    際決定權人仍為被上訴人，若非基於信託關係登記於丙○○
    名下，何致如此？亦足徵被上訴人與丙○○間確有信託關係
    存在。按受託人取得信託財產之方式，由委託人就自己所有
    之財產為移轉者有之；由委託人使第三人將財產移轉與受託
    人者有之；由受託人原始取得受託財產者亦有之。祗須委託
    人與受託人間有信託合意為已足，殊無限制信託財產應由委
    託人取得所有權後，再移轉受託人之必要（最高法院85年台
    上字第2690號判決參照）。是尚難以附件二所示土地自始登
    記丙○○名義，即否認信託關係存在。且附件二所示土地為
    被上訴人與戊○○共同購買，雙方各2分之1持分等情，為戊
    ○○於另案訴訟所是認，而土地登記簿既登記丙○○所有權
    範圍全部，則被上訴人與丙○○間就被上訴人應有2分之1持
    分之信託關係存在，自有意思表示合致，要無疑義，上訴人
    辯稱：被上訴人與戊○○共同購買土地，卻起訴請求丙○○
    移轉登記，當事人不適格云云，自屬誤解，而無可取。上訴
    人雖另抗辯附件一所示之土地，兩造間有合作土地開發之合
    夥關係，被上訴人自不得任意解散合夥關係，且被上訴人尚
    未盡會算之義務，以釐清兩造權利云云。惟按民法之合夥，
    係指二人以上互約出資以經營共同事業，分享其營業所生之
    利益及分擔所生損失之契約，此觀之民法第667條第1項之規
    定自明。是合夥應就如何出資及共同事業之經營為確實之約
    定，始足當之，倘僅單純出資取得財產，而未約定經營共同
    事業者，縱將來可獲得相當之利益，自僅屬合資或共同出資
    之無名契約（最高法院94年度台上第1793號判決意旨可參）
    。查上訴人所提出上開協議書及分配表均無任何經營共同事
    業之約定，參諸上揭兩造95至96年度地價稅結算書之約定，
    及關於綠野山坡社區包含附件一編號1至34所示汐止市○○
    段土地部分之開發利潤及分屋約定，屬於戊○○名下部分既
    均交予被上訴人，且戊○○就上開出售部分土地所得高達1
    億8千餘萬元之價款交予被上訴人，已如上述；此外，上訴
    人就兩造間有何出資及經營共同事業之約定之事實，舉證以
    實其說。上訴人所辯兩造間存有合夥關係云云，顯屬無據。
七、綜上所述，被上訴人主張其將附件一編號1至34所示汐止市
    ○○段橫科小段土地、東勢坑小段土地，附件一編號35至54
    所示新店市○○段○○路小段土地均信託登記於戊○○名下
    ，附件二所示之蘆竹鄉○○○段土地及中壢市○○段土地權
    利各2分之1均信託登記於丙○○名下等事實，核屬有據。被
    上訴人業於96年1月16日委託律師函知上訴人表示終止信託
    關係，有兩造所不爭之律師函在卷可稽（見原審卷(一)第24-3
    3頁），則被上訴人請求上訴人辦理土地所有權移轉登記，
    洵屬合法有據。從而，被上訴人請求戊○○應將坐落如附件
    一所示之土地移轉登記予被上訴人及丙○○應將坐落如附件
    二所示土地應有部分2分之1移轉登記（編號2土地丙○○原
    登記為864分之3，其持分二分之一）予被上訴人，為有理由
    ，應予准許。原審各為上訴人敗訴判決，即無不合。上訴論
    旨，仍執前詞，指摘原判決不當，求予廢棄改判，為無理由
    ，應予駁回。
八、本件事證已臻明確，兩造其餘攻擊防禦及未經援用之證據，
    經審酌後核與判決結果不生影響，爰不一一論述，附此敘明
    。
九、據上論結，本件上訴為無理由，依民事訴訟法第449條第1項
    、第78條、第85條第1項，判決如主文。
中    華    民    國    99    年    3    月    30    日
                  民事第十庭
                        審判長法  官  黃豐澤
                              法  官  林麗玲
                              法  官  吳謀焰
正本係照原本作成。
如不服本判決，應於收受送達後20日內向本院提出上訴書狀，其
未表明上訴理由者，應於提出上訴後20日內向本院補提理由書狀
（均須按他造當事人之人數附繕本）上訴時應提出委任律師或具
有律師資格之人之委任狀；委任有律師資格者，另應附具律師資
格證書及釋明委任人與受任人有民事訴訟法第466條之1第1項但
書或第2項（詳附註）所定關係之釋明文書影本。
中    華    民    國    99    年    3     月    30    日
                              書記官  鄭淑昀
附註：
民事訴訟法第466條之1（第1項、第2項）：
對於第二審判決上訴，上訴人應委任律師為訴訟代理人。但上訴
人或其他法定代理人具有律師資格者，不在此限。
上訴人之配偶、三親等內之血親、二親等內之姻親，或上訴人為
法人、中央或地方機關時，其所屬專任人員具有律師資格並經法
院認為適當者，亦得為第三審訴訟代理人。

司法院資訊處製作；財團法人民間司法改革基金會備份。
